臺灣臺中地方法院刑事判決　　　　　　　　　　　　　　九十年度自字第七二六號
　　自　訴　人　甲○○○
　　自訴代理人　高思大律師
　　　　　　　　李郁芬律師
　　　　　　　　陳國華律師
　　被　　　告　丙○○
　　　　　　　　乙○○
　　共同選任辯護人　李慶松
右列被告因業務過失致死案件，經自訴人提起自訴，本院判決如左：
    主  文
丙○○、乙○○均無罪。
    理  由
一、本件自訴意旨略以：被告丙○○係台中縣大甲鎮○○路三二一號光田綜合醫院大
    甲分院（以下簡稱光田醫院大甲分院）之肝膽腸胃科主治醫師，被告乙○○係該
    院之肝膽腸胃科主任，均為從事業務之人，被告二人均明知其等所診療之患者即
    被害人林晉吉係長期Ｂ型肝炎帶原者，且已達六十三歲高齡，原應特別注意其肝
    臟部位之異常顯現及有無病變之查驗診療，且被害人亦為此自民國（下同）八十
    五年十月間起，約每半年定期前往光田醫院大甲分院接受超音波及血液檢驗，尤
    其著重肝臟部位之檢查，熟料被告丙○○於八十九年二月十四日，對被害人林晉
    吉實施血液檢查時，雖血液檢驗結果已驗得被害人之ＡＦＰ指數高達二六點四（
    即甲型胎兒蛋白指數，此項指數在肝臟發生病變時，數值將大副提高，正常值僅
    小於八）且較諸前次八十八年九月十三日之血液檢查ＡＦＰ指數僅三點八，逾六
    倍之多，惟被告丙○○明知此情，既未追蹤查驗，亦未要求被害人回診作更進一
    步之檢驗，而且竟於八十九年五月八日，被害人自行主動至光田醫院大甲分院再
    作例行性的血液及超音波定期檢查時，被告丙○○亦未予注意被害人ＡＦＰ指數
    之數值已大副提高，且高達前次血液檢驗的六倍之多的癥狀，竟於施作超音波檢
    驗時，僅十分草率的對被害人肝臟之中間，左側部分隨意攝製二張超音波照片，
    對於肝臟右側則全未檢查，即率然認定肝正常，以致於未能發現其時已存在的肝
    臟組織病變，更且八十九年五月八日所作之血液檢驗，被害人之ＡＦＰ指數再度
    升高為三○點七六，被告丙○○仍然未盡其專科醫師之職責，主動通知被害人回
    院復診作進一步之檢驗診療，一再輕忽被害人檢驗所得之病癥；嗣於八十九年七
    月二十九日被害人已因肝臟病變，引致右上腹部疼痛難當，再度至光田醫院大甲
    分院就診，而由被告即該院肝膽腸胃科主任乙○○醫師診療，被告乙○○應注意
    被害人之病歷上其為Ｂ型肝炎帶原者，且近來檢驗時ＡＦＰ指數業已遠超過正常
    數值，高出過去檢驗數值的五、六倍，被告乙○○非但為專科醫師更係該專科主
    任，自有能力注意及被害人之肝臟部位有無病變之問題，竟隨便摸一下肚子，非
    常粗疏之觸診，且未注意區別胃部疼痛，即要被害人施作超音波及胃鏡檢驗，且
    因當時超音波儀器正有人使用中，被告乙○○即要被害人先行施作胃鏡檢查，再
    作超音波檢查，俟胃鏡檢驗完成後，雖超音波儀器業已無人使用，被告劉挀華竟
    稱已無須再行作超音波檢查，隨即認定被害人應屬胃病，開立胃病處方要被害人
    服用，而被害人服用胃病之藥物多日後，右上腹部之疼痛始終未見好轉，於八十
    九年八月十日再至光田醫院大甲分院求診，豈料被告乙○○雖未見被害人之病況
    好轉，卻仍堅稱被害人係胃病無誤，立即逕行開立同樣之胃病處方藥，且宣稱是
    很好的藥，再服二週看看等詞。而被害人仍然謹遵守醫囑持續服用胃病藥物，惟
    至同年八月十六日，已至疼痛難忍，始改至沙鹿童綜合醫院，向林進福醫師求診
    ，林醫師立即以超音波檢驗被害人，並預訂腹部斷層掃描，然施作超音波檢查後
    ，即發現被害人已罹患嚴重肝癌，且門靜脈阻塞，被害人隨即於翌日即同年月十
    七日返回光田醫院大甲分院進行腹部電腦斷層掃描，才知被害人肝癌已呈末期，
    且門靜脈阻塞，無法以積極性之開刀方式手術栓塞治療。被害人改至另彰化基督
    教醫院進行化學治療及放射線治療等姑息性治療措施，迄於九十年三月十四日在
    彰化基督教醫終因肝癌不治病逝。被告二人未盡其等專業醫師業務上之注意，而
    以粗疏之檢驗，錯誤之診療，無視被害人病癥，罔顧被害人之主訴，一而再，再
    而三的拖延被害人肝臟病變的治療時機，以致於被害人改至另一醫院尋求另一醫
    師之診療時，竟隨即發現被害人早已罹患肝癌，甚至已係肝癌末期，完全無法治
    療之情形，而使被害人因而不治死亡。因認被告二人均有犯刑法第二百七十六條
    第二項之業務過失致人於死之罪嫌等語。
二、訊據被告丙○○對於其係台中縣大甲鎮○○路三二一號光田醫院大甲分院之肝膽
    腸胃科主治醫師，自八十五年十月間起約每半年定期對林晉吉為超音波檢查及血
    液檢驗至八十九年間之事實直承不諱，惟否認有業務過失致人於死之責，辯稱：
    八十九年二月十四日及五月八日超音波檢查時，林晉吉的肝臟右葉、左葉、膽管
    、膽囊、肝內血管、脾臟、腎臟，都有檢查，因無法懷疑罹患肝癌，因此仍建議
    繼續追蹤治療，而林晉吉於八十九年二月十四日實施血液檢查時，雖血液檢驗結
    果驗得ＡＦＰ指數為二六點四，於八十九年五月八日檢查時，ＡＦＰ指數之數值
    為三○點七六，但對於Ｂ型肝炎帶原者來說是不高的，因Ｂ型肝炎帶原者，其Ａ
    ＦＰ指數之數值起伏不定，是介於一五至四○○ｎｇ／ｍｉ之間，對於林晉吉來
    說，其於八十九年二月十四日驗得ＡＦＰ指數為二六點四，於八十九年五月八日
    檢查時，驗得ＡＦＰ指數之數值為三○點七六，其ＡＦＰ指數還算正常，所以只
    能建議繼續追蹤檢查及治療。查本件被告丙○○此部分所辯，有本院函請光田醫
    院大甲分院檢送之林晉吉病歷及各項檢驗結果、照片原件等可稽，另如為Ｂ型肝
    炎帶原者，其ＡＦＰ指數之數值，常因起伏不定，是介於一五至四○○ｎｇ／ｍ
    ｉ之間，並有被告提出之醫院文獻布氏腸胃科學第三冊其中之胎兒蛋白在各種肝
    病及各種癌之陽性率，並以榮民總醫院歷年病例為據之表述影本在卷可據。另同
    為肝膽腸胃科醫師，並於八十九年八月十六日，為林晉吉檢查診療之沙鹿童綜合
    醫院醫師林進福，於九十年十二月二十六日到庭證稱：「指數升高有許多原因，
    要配合超音波斷定，二○至三○不能確定是肝癌，有可能是肝發炎，還要配合指
    數和超音波」、「一般肝腫瘤成長的速度不一定，有的快，有的慢，如果這位病
    人是屬於肝腫瘤成長速度比較快的話，有可能在一個月內才發生」、「四百以上
    才可以確定是肝癌」、「被告二月份有作，五月份又有在追蹤，照理說這樣是對
    的」。足見本件被告以林晉吉是Ｂ型肝炎帶原者，其ＡＦＰ指數之數值起伏不定
    ，經於八十九年二月十四日實施血液檢查時，ＡＦＰ指數為二六點四，於八十九
    年五月八日檢查時，ＡＦＰ指數之數值為三○點七六，但尚介於一五至四○○ｎ
    ｇ／ｍｉ之間之少數指數，而被告丙○○建議繼續追蹤檢查及治療，並兼開具處
    方藥「肝安能」予林晉吉服用，應屬有據。再本件被告丙○○只是對於林晉吉為
    定期檢查，而林晉吉是每五、六個月才前去接受檢查一次，此為自訴人所不爭執
    之事實，並為自訴狀所明載，而本件林晉吉是於八十九年五月八日接受被告丙○
    ○檢查後，即未再受其追蹤檢查及治療，至八十九年七月二十九日才再至光田醫
    院大甲分院求診，又已時隔將近三月，至九十年三月十四日在彰化基督教醫院終
    因肝癌不治病逝，亦已相距十月有餘，其間林晉吉之病況，並非被告丙○○所能
    注意及掌控，亦非被告上開例行性之檢驗結果所能預知，是以林晉吉嗣雖因肝癌
    不治死亡，但其死亡應與被告之例行性檢查尚無因果關係，自難令被告丙○○負
    過失致死之罪責。
三、次查本件訊據被告乙○○對於其係台中縣大甲鎮○○路三二一號光田醫院大甲分
    院之肝膽腸胃科主任，及八十九年七月二十九日、及八十九年八月五日二次為病
    患林晉吉診療之事實亦不諱言，惟亦否認有業務過失，辯稱：林晉吉的女兒林冠
    慧亦在光田醫院大甲分院任職，擔任胃鏡及超音波助理工作，八十九年七月二十
    九日，林晉吉是由其女兒林冠慧陪同來看診，林冠慧表示其父因胃部不適，希望
    作胃鏡檢查，經觸診及作胃鏡檢查後，發現林晉吉患有「交流性食道炎」即據以
    開處方藥供服用，並囑林冠慧應另帶其父林晉吉回診再作超音波檢查，繼續觀察
    。八十九年八月十日林晉吉是到本院看泌尿科門診，再由林冠慧抽空帶同回診，
    因其時間緊迫，林冠慧表示要同前取藥，其除再開處方藥外，亦再囑若無改善，
    定要來作進一步超音波檢查，林晉吉旋於八十九年八月十七日前來本院進行斷層
    掃描，而診繼出「肝癌」延至七個月後不治死亡，其療程並無錯誤，也無給藥錯
    誤等情。查林晉吉確係於八十九年七月二十九日由同任職光田醫院大甲分院，擔
    任胃鏡及超音波助理工作之林冠慧陪同看診，並表示其父因胃部不適，經乙○○
    為觸診及作胃鏡檢查後，發現林晉吉患有「交流性食道炎」即依據開處方藥供服
    用，並囑林冠慧應另帶其父林晉吉回診所再作超音波檢查，繼續觀察等情，此亦
    經林冠慧於本院審理中到庭陳述屬實，而林晉吉確患有「交流性食道炎」並有卷
    附之胃鏡檢查照片影本可憑，並有光田醫院大甲分院檢送之林晉吉病歷及各項檢
    驗結果、照片原件等可稽。另八十九年八月十日林晉吉到該院看泌尿科門診，再
    由林慧冠抽空帶同回診，林慧冠並表示要同前取藥，被告乙○○除再開處方藥外
    ，亦再囑若無改善，定要來作進一步超音波檢查等事實，亦為林冠慧所不否認。
    再參核八十九年八月十六日，為林晉吉作超音波檢驗，發現林晉吉罹患肝癌，且
    門靜脈阻塞之沙鹿童綜合醫院醫師林進福，於九十年十二月二十六日到庭所證稱
    ：「上腹痛除了肝的問題以外，其他還有胃部、食道病變引起上腹痛，所以劉醫
    師做胃鏡檢查可以接受，他參考二月和五月的超音波而且數值不是偏高，所以他
    再做其他檢查並發現逆流性食道炎，並予以投藥附再回院檢查這樣是可以接受的
    ，因為以前超音波的資料可以追蹤，所以可以接受」、「七月二十九日和八月十
    六日相差沒有十幾天，就算七月那次發現，也是腫瘤的晚期，要做有效治療也沒
    有太大幫忙，因為八月十六日那天發現腫瘤有侵犯到血管門靜脈，屬於肝癌的晚
    期，對於積極治療沒有幫助，這種情形在二月和五月可能還沒發現」。顯見本件
    被告乙○○對於病患林晉吉上開療程應屬合乎專業之治療手段，並無不當或未盡
    注意義務之情形，而其後林晉吉於八十九年八月十七日再至該院作進一步之斷層
    掃描，而診斷出「肝癌」顯亦為被告對於林晉吉之囑附療程之一，其已盡專業注
    意義務，更無足疑，至於其後林晉吉經其家屬將其轉診沙鹿童綜合醫院，再轉診
    至彰化基督教醫院進行化學治療及放射線治療等，迄於相距七個月後之九十年三
    月十四日在彰化基督教醫院終因所患係存活率不高之「侵潤性肝癌」而不治病逝
    。其間，他院診療過程被告乙○○並未參與，林晉吉之不治死亡，應與被告乙○
    ○之上開診療無相當因果關係，被告乙○○自無過失可言。
四、按犯罪事實應依證據認定之，無證據不得推定其犯罪事實，又被告之犯罪不能證
    明者，應諭知無罪之判決，刑事訴訟法第一百五十四條及第三百零一條第一項分
    別定有明文。此項規定，依同法第三百四十三條之規定，於自訴程序亦準用之。
    本件被告丙○○、乙○○二人對病患林晉吉之檢驗及診療既合乎專業之治療手段
    ，並無不當或未盡注意義務之情形，亦無違背醫療程序或習慣等情，故自訴人以
    被告二人未盡其等專業醫師業務上之注意，拖延被害人肝臟病變的治療時機，以
    致於被害人改至另一醫院尋求另一醫師之診療時，竟隨即發現被害人早已罹患肝
    癌，甚至已係肝癌末期，完全無法治療之情形，而使被害人因而不治死亡，而認
    被告二人均有犯刑法第二百七十六條第二項之業務過失致人於死之罪云云，應無
    可據，此外復查無其他積極證據足以證明被告二人有業務過失致人於死之證據，
    本件依首開說明，應為被告二人無罪之判決。
據上論斷，應依刑事訴訟法第三百四十三條、第三百零一條第一項，判決如主文。
中      華      民      國    九十一    年      一      月      九      日
                                        法  官  柯崑輝
右正本證明與原本無異。
如不服本判決，應於送達後十日內向本院提出上訴狀 (須附繕本) ，上訴於台灣高等
法院台中分院。
                                        書記官
中      華      民      國    九十一    年      一      月      九      日
